最高法院刑事判決                              八十六年度台上字第二二九○號
    上訴人  乙○○
            甲○○
            丙○○
右上訴人等因重利案件，不服台灣高等法院中華民國八十五年一月十一日第二審更審
判決（八十四年度上更(一)字第八九○號，起訴案號：台灣基隆地方法院檢察署八十三
年度偵字第二三九九號），提起上訴，本院判決如左：
    主  文
上訴駁回。
    理  由
按刑事訴訟法第三百七十七條規定：上訴於第三審法院，非以判決違背法令為理由，
不得為之。是提起第三審上訴，應以原判決違背法令為理由，係屬法定要件。且必須
依據卷內資料為具體之指摘，並足據以辨認原判決已具備違背法令之形式，始屬相當
。本件原判決認定上訴人甲○○、乙○○、丙○○基於共同犯意聯絡，自民國八十三
年三月間起，在基隆市○○街六十六號十樓籌組短期現款借貸即俗稱之「地下錢莊」
，由乙○○、丙○○二人各出資新台幣（下同）四百萬元、三百萬元充當錢莊貸款週
轉資金，並負責接聽客戶電話，彼等共裝設十七支電話對外聯絡，甲○○則負責錢莊
所有事務。三人並自同年五月初起，在基隆市○○街六十六號十樓及同市○○○路一
三五巷四八號三樓，開始登報對外貸放，計有如原判決附表壹所載錢天賜等共三十一
人因急需用款，見報後以電話連絡要求借款，經甲○○、乙○○或丙○○與該等人見
面後，收取所有權狀等資料，乘人急迫，而貸予現款，每貸予客戶一萬元，通常每日
利息一百元，如客戶信用不良，則以每日一百五十元計算利息（詳如同上附表壹所載
），而取得與原本顯不相當之重利，甲○○三人並以之為常業，迄八十三年七月六日
止，共貸出現金一千八百八十五萬二千元，取得利息三百零三萬六千三百元。嗣於八
十三年七月六日十六時許，為檢察官率警在基隆市○○○路一三五巷四八號三樓當場
查獲，並扣得如原判決附表貳所載之物，其中編號五之客戶資料簿四本、編號十三之
每日記帳卡四十張、編號二十四之帳本（黑色封面）壹本係甲○○等三人所有，供犯
罪所用之物；編號十四之每日記帳卡（空白）壹包及編號二十一之現金七十二萬四千
元（貸款之週轉金）係乙○○、丙○○二人所有供犯罪預備之用。另查得證物登報資
料十一張等情。因而撤銷第一審科刑判決，改判仍論處甲○○、乙○○、丙○○共同
常業重利罪刑，已詳其所憑之證據及認定之理由。上訴人等上訴意旨否認犯罪，丙
○○略謂：(一)、乙○○、甲○○嗣後均已表示渠等與丙○○確為借貸關係而已，丙○
○並無參與經營地下錢莊，原判決認定事實，顯不符一般生活經驗及論理法則。(二)、
原判決既認定丙○○及乙○○只負責出資及接聽電話，甲○○負責錢莊所有業務在先
，又於其後認定丙○○、乙○○亦可能出面與借款人接洽，已有判決理由與認定事實
矛盾之違法。(三)、縱認丙○○有於八十三年五月間參與本件犯行，但丙○○參與目的
並非在於謀利，而與甲○○、乙○○不同，原判決竟對丙○○科以與甲○○、乙○○
相同罪刑，顯未斟酌刑法第五十七條之情形，亦有違背法令之處。甲○○、乙○○略
謂：(一)、上訴人等是否乘人急迫、輕率或無經驗，貸以金錢，而取得與原本顯不相當
之重利，原審未詳為調查，自有未合。(二)、證人陳富賢於八十三年九月十三日之警局
調查筆錄證稱：甲○○不是借錢給我之人。乃原判決竟於理由謂：至於林俊榮、張錦
榮、陳富賢、陳淑芬、陳吳璇等人於警訊時供稱係向自稱「徐」、「林」「張」、「
代書」之人借錢，惟此乃乙○○、丙○○未以真實姓名示知於借款人，隨便造姓氏
，自稱姓「徐」……所致云云，顯係以推測或擬制方法認定罪刑，自有可議云云。然
查(一)、刑法第三百四十四條重利罪成立之要件為1.乘人急迫、輕率或無經驗，貸以金
錢或其他物品，2.取得與原本顯不相當之重利。在第一條件，係指明知他人出於急迫
、輕率或無經驗，而利用機會故為貸與，在第二條件，係指就原本利率、時期核算及
參酌當地之經濟狀況，較之一般債務之利息，顯有特殊之超額者而言。此項犯罪，固
須對於特定人為之，始能成立。至若明知社會上有因急迫而舉債濟急，及因輕率或無
經驗而從事舉債之情形，預定苛刻條件，一俟他人告貸，藉以博取重利為常業者，雖
非對於特定人乘機利用，不能謂非對於一般人具有犯罪之概括故意，則其犯有前項法
條所載情事，即應論以同法第三百四十五條之罪。原判決係依卷內資料綜合審酌判斷
，認定上訴人等所為應成立刑法第三百四十五條之常業重利罪。上訴人等並未依據卷
內資料具體指摘原判決有何違背法令之處，對於原判決採證認事職權之合法行使，徒
憑自己之說詞，任意指摘原判決不當，殊不足據以辨認原判決已具備違背法令之形式
。(二)、原判決已明審酌上訴人三人素行非惡，上訴人等於經營期間並無任何暴力催
逼行為而危及借款人，所犯情節非重及其他犯罪動機、手段、所生危害、犯罪後之態
度等一切情狀，而在法定刑內科處丙○○有期徒刑六月，殊無理由不備之情形。丙○
○執此指摘原判決違背法令，自非第三審上訴之適法理由。依上所述，上訴人等上訴
違背法律上之程式，應予駁回。
據上論結，應依刑事訴訟法第三百九十五條前段，判決如主文。
中      華      民      國    八十六    年      四      月    二十四    日
                              最高法院刑事第五庭
                                  審判長法官  陳  錫  奎
                                        法官  洪  清  江
                                        法官  李  璋  鵬
                                        法官  吳  昆  仁
                                        法官  李  彥  文
      右正本證明與原本無異
                                              書  記  官
中      華      民      國    八十六    年      四      月     三十     日
